臺灣高等法院臺南分院民事判決　九十一年度上字第一五五號　Ｊ
　　　上　訴　人　癸　○　○
　　　　　　　　　子　○　○
　　　　　　　　　寅　○　○
　　　　　　　　　丑　○　○
　　　　　　　　　卯　○　○
　　　被 上 訴人　甲　○　○.
　　　　　　　　　乙　○　○
　 　 　　　　　　丙　○　○.
　 　　 　　　　　己　○　○.
　　　　　　　　　丁　○　○
　　　　　　　　　戊　○　○
　　　　　　　　　庚　○　○
　　　　　　　　　辛　○　○
右當事人間請求租佃爭議事件，上訴人癸○○、子○○、寅○○、丑○○、卯○○等
五人及上訴人壬○○（即張鑑公祭祀公業管理委員會管理人）對於中華民國九十一年
五月七日臺灣臺南地方法院第一審判決（八十九年訴字第八○四號）各自提起上訴，
本院判決如左：
   主　 文
上訴人癸○○、子○○、寅○○、丑○○、卯○○及上訴人壬○○（即張鑑公祭祀公
業管理委員會管理人）之上訴均駁回。
第二審訴訟費用關於癸○○、子○○、寅○○、丑○○、卯○○上訴部分，由上訴人
癸○○、子○○、寅○○、丑○○、卯○○依序各自負擔百分之三三、百分之十六、
百分之十二、百分之十八、百分之二十一；第二審訴訟費用關於壬○○（即張鑑公祭
祀公業管理委員會管理人）上訴部分，由上訴人壬○○（即張鑑公祭祀公業管理委員
會管理人）負擔。
   事　 實
甲、上訴人癸○○、子○○、寅○○、丑○○、卯○○方面：
一、聲明：求為判決：(一)、原判決不利於上訴人癸○○、子○○、寅○○、丑○○、
    卯○○部分廢棄。(二)、右開廢棄部分，被上訴人壬○○（即張鑑公祭祀公業管理
    委員會管理人）在第一審之訴及假執行聲請均駁回。(三)、第一、二審訴訟費用由
    被上訴人壬○○ (即張鑑公祭祀公業管理委員會管理人)負擔。
二、陳述：除與原判決記載相同者予以引用外，補稱：
（一）本件並無「共同承租」之事實，被上訴人主張上訴人等當初所承租土地地號均
      為台南縣白河段二八四、二八七、三二九地號，每一份租約之租賃標的物均為
      上開三筆土地，現上開土地內，已有部份土地供開設牙醫診所、汽車出租公司
      或建築房屋住宅使用，則全部租約應為無效云云。惟最初承租土地地號雖均載
      為白河段二八四、二八七、三二九地號，然嗣後三筆土地經重測或分割，已變
      成多筆土地，此為被上訴人所不爭。且各承租人係分別各自耕作，每位承租人
      均有各自之耕作範圍，此業經原審勘驗無誤，而被上訴人亦依各承租人之耕作
      範圍面積收取租金，有卷附租金收據可稽。顯然本件係分別承租耕作，並無共
      同承租之事實，被上訴人主張係共同承租，為單一契約，若有一部份無效則全
      部租約無效等語，實不足採。
（二）本件是否經調解、調處尚有爭議：被上訴人於起訴前固曾向台南縣白河鎮公所
      申請調解，但依卷附調解主文記載為：「調解不成立」，理由為：耕地土地標
      示重測前白河鎮○○段，重測後為白河鎮○○段不符，耕地位置不明等語。嗣
      白河鎮公所送往台南縣政府調處，依調處筆錄內所載，調處土地標示為中興段
      一五九八、一六九一之一、一八四二號三筆。茲因上訴人寅○○除承租一八四
      二號外，尚有承租一六一○；上訴人丑○○所承租者為一六○九、一六一○；
      卯○○除一八四二外，尚承租一六八九；而癸○○及子○○則承租一五九八、
      一六九一之一及一八四二號，此有卷附租賃契約書及土地複丈成果圖可證，亦
      即上訴人之承租土地中，除一八四二號有調處外，其餘土地均未記載於調處筆
      錄內，原審認為本件已有調處，其根據為依調處筆錄內除申請土地標示記載為
      中興段一五九八、一六九一之一、一八四二號外，尚有租約字號記載為：「白
      什二三一、二三二、二三三、二三四、二三五、二三六」，而被上訴人提出之
      所有權狀包含重測後之各筆土地，足見有調處云云。但調處筆錄上既未清楚記
      載土地標示，殊難認定上訴人所承租之土地業經調處。
（三）丑○○部份，被上訴人不得提起訴訟：本件若認定雙方之租佃爭議業經調處，
      則被上訴人應不得對丑○○起訴。依卷附調處筆錄主文明載：「1.張衛圖、丑
      ○○、甲○○．．．．．部份，經申請人證實並無違建及轉租之行為，同意繼
      續出租」等語。並有被上訴人及耕地租佃委員之蓋章，應已發生效力且台南縣
      政府八九府權字第五六四七九號函亦載明被上訴人願意繼續出租與丑○○。按
      耕地三七五減租條例所定之調解調處，為起訴前必須履行之程序，與民法第一
      百二十九條第二項第二款所稱之調解，當屬相當。（四十八年台上字第七二二
      號判例）而調解經當事人合意而成立，調解成立者，與訴訟上和解有同一之效
      力，民事訴訟法第四百十六條第一項定有明文。調解筆錄既記明被上訴人同意
      繼續出租與丑○○自應受拘束，則被上訴人之起訴，顯然欠缺權利保護要件，
　　　原審認此部份起訴合法，顯然不當。
（四）本件應無耕地三七五減租條例之適用：本案上訴人所承租之土地係屬白河都市
      計劃內之住宅區，有卷附白河鎮公所八九所建字第二九四號都市計劃使用分區
      證明書可證，而都市計劃範圍內土地，除依都市計劃編為農業區及保護區土地
      ，仍應適用耕地三七五減租條例外，其他土地均係備供公共建設或建築基地使
      用，非供耕作使用，依後法優於前法之原則，應優先適用實施都市平均地權條
      例，不應再受耕地三七五減租條例之限制。（行政院台四六內字第二五六○及
      四七內字第三九六六號令、最高法院四九台上字第三五四號判例），原審認無
      平均地權條例之適用，顯有錯誤。
（五）上訴人等並無不自任耕作情事，上訴人癸○○、子○○、寅○○、丑○○、卯
　　　○○均在承租土地上種植竹子、破布子、甘蔗等作物，有勘驗筆錄可憑而上訴
　　　人癸○○在承租土地上栽培豆芽菜，應屬農作範圍，卯○○所蓋棚架係供作放
　　　農具之用，雖被上訴人提供之相片內有停放汽車，惟不能憑停放汽車，即認卯
　　　○○係作車棚之用，有可能係外人停放，應請鈞院查詢該車是否卯○○所有，
　　　以供參酌。另上訴人子○○雖在中興段一六八九號土地上有磚造平房，但子○
　　　○在耕地三七五租約上並未承租一六八九號，有租約異動登記表可稽，應無違
　　　反耕地三七五租約情事。
三、證據：除援用第一審所提證據外，補提台南縣政府私有耕地租約異動登記表影本
    乙份為證。
乙、被上訴人即上訴人壬○○(即張鑑公祭祀公業管理委員會管理人)方面：
一、聲明：
（一）上訴部分：
          (一)、原判決關於上訴人壬○○  (即張鑑公祭祀公業管理委員會管理人)敗
              訴部分廢棄。
          (二)、右開廢棄部分，被上訴人己○○、丁○○、戊○○、庚○○、辛○○
              應將如附圖所示Ｂ、Ｂ１、Ｂ２部分之作物清除，並應與其餘被上訴
              人將坐落台南縣白河鎮○○段一六○九、一六一○、一八四二、一六
              八九、一六九一之一、一六九一之二、一五九八、一八九一、一八九
              一之二、一八一四及一六一一等地號土地交還上訴人。
        　(三)、第一、二審訴訟費用由被上訴人負擔。
          (四)、願供擔保請准宣告假執行。
（二）答辯部分：
　　　　　(一)、上訴人癸○○、子○○、寅○○、丑○○、卯○○之上訴駁回。
          (二)、第二審訴訟費用由上訴人負擔。
二、陳述：除與原判決記載相同者，予以引用外，補稱：
（一）按坐落台南縣白河鎮○○段二八四、二八七、三二九地號（舊地號）土地，為
      被上訴人祭祀公業張鑑公所有，於民國三十八年一月一日起至四十三年十二月
      三十一日出租予上訴人癸○○、子○○、寅○○、丑○○、卯○○及訴外人張
      明章、張衛圖等人，每六年續訂租約一次。重測前後地號分別變更為如一審卷
      八十九年五月五日狀附表所示，並有土地登記簿謄本可稽。詎上訴人癸○○、
      子○○、寅○○、丑○○、卯○○等竟將其中部分土地建築房屋、車庫供居住
      及營業之用，或轉租與他人使用，非供耕作之用，渠等占用範圍分別詳如原判
      決附圖及附表所示，並有現場照片九張及原審法院履勘現場照片七十二張在卷
      可稽。被上訴人管理人壬○○於八十八年四月間擔任祭祀公業管理人後，始發
      現上情，乃向上訴人等人表示收回土地之意思表示。
（二）按上訴人等當初所承租之土地地號均為台南縣白河段二八四、二八七、三二九
      地號（請參閱卷附耕地租約土地坐落欄所載），每一份租約之租賃標的物均為
      上開三筆土地，嗣後上開土地歷經重測及分割後，最新地號詳如八十九年五月
      五日狀附表所載。經查上開土地內，已有部分土地供開設牙醫診所、汽車出租
      公司、餐廳等營業使用及建築房屋住宅使用，則全部租約均為無效，無從割裂
      為部分有效，部分無效（最高法院四十六年度台上字第五七號判例參照）。
（三）被上訴人壬○○  (即張鑑公祭祀公業管理委員會管理人)依據耕地三七五減租
      條例第十六條第一、二項之規定收回土地，其法律上理由詳述如左：
　(一)、按耕地三七五減租條例第十六條第一項所謂承租人應自任耕作，係指承租人應
      以承租之土地供自己從事耕作之用而言。如承租人以承租之土地建築房屋居住
      或供其他非耕作之用者，均不在自任耕作之列，應構成同條第二項所定原租約
      無效之原因（最高法院七十年度台上字第四六三七號判例參照）又所謂不自任
      耕作，兼指轉租及將耕地借與他人使用在內（參照最高法院五十六年台上字第
      一五二○號判例）。
　(二)、次按耕地租約無從分裂為一部終止、一部繼續，依據最高法院四十六年度台上
      字第五七號判例及八十二年十一月十六日八十二年度第十一次民事庭會議紀錄
      均認為不問承租人不為耕作之承租土地為一部或全部，出租人均得終止租約，
      收回全部耕地。
  (三)、另依據實務上之見解，承租人既將耕地之一部建築房屋居住及供營業之用，顯
      係不自任耕作，其租約全部為無效（參照最高法院四十六年台上字第五七號判
      例及司法院八十一年二月二十七日（八一）廳民一字第○二六九六號函復台灣
      高等法院研究意見，見民事法律問題研究彙編第八輯第一二一六頁）。
　(四)、按以承租耕地之一部提供他人做停車場或供堆放廢土使用，即係非自任耕作，
　　　自與將耕地一部轉租之情形無異，出租人自得依耕地三七五減租條例第十六條
　　　第一、二兩項規定收回出租之耕地（最高法院八十二年度台上字第二三六七號
　　　判決參照）。
  (五)、依據最高法院八十三年度台上字第二六三六號及八十三年度台上字第一四七○
      號判決意旨，認定建築房屋、車庫、神明廳、舖設水泥地、整建庭院花圃等，
      均在不自任耕作之列（參閱司法院編民事裁判發回更審要旨選輯第七輯第七八
      八頁至第七九一頁）。
　(六)、承租人縱經出租人承諾，仍不得將耕地全部或一部轉租於他人，為土地法第一
      百零八條所明定，係屬強制禁止規定之性質。此項規定，於耕地三七五減租條
　　　例施行後之耕地租佃亦適用之（最高法院四十九年度台上字第七六六號判例意
　　　旨參照），何況被上訴人事先並不知情。
　(七)、查兩造間訂立租約之初，系爭土地地目為田，供耕地使用，嗣後其中一部分土
      地縱然經改編為都市計畫內之住宅區（地目仍為田），仍不變更其耕地租賃之
      性質，仍然有耕地三七五減租條例之適用（參照最高法院八十一年度台上字第
      六二一號及八十四年度台上字第一七二○號判決要旨）。至於上訴人所引用之
      判例，係指於訂立租約伊始，即已非供耕作使用而言，與本件情形有別。
（四）次查白河地政事務所八十九年十一月十日土地複丈成果圖所示Ｃ部分（一六○
      九地號之內）現為林明志擺設葉小釵檳榔攤；Ｇ部分（一六一○地號之內）現
      為林明志經營亞成汽車修配廠（住白河鎮○○路五巷十二號）；Ｈ部分（一六
      一○地號之內）現為吳春重（住同上巷十三號）經營土雞店生意；Ｊ部分（一
      六一○地號之內）現為鄭美玉（住同上巷十三號）經營家庭理髮，此有現場照
      片可稽，上開事實，業據證人林明志、吳春重、鄭美玉等人於原審法院審理中
      結證屬實。足以證明系爭土地確未由上訴人等人自任耕作，本件租約全部為無
      效。
（五）次查三十八年一月一日第一次耕地租約所記載「租用土地標示」，其地號、面
      積均相同，顯然是共同承租，倘若屬分別承租，則應以附圖分別標示每一承租
      人承租之範圍，租賃物標的始得以確定，但被告等未能舉證以實其說，自不足
      採信。至於日後面積有部分遭更改，應係新闢道路後，予以扣除部分面積所致
      ，並不影響其共同承租之性質，上訴人卯○○於原審八十九年七月二十七日書
      狀亦自認有道路征收之事實。
（六）關於複丈成果圖Ａ部分（即水塔），係由上訴人癸○○個人擅自出租予台灣省
      自來水股份有限公司第六區管理處，並未經過當時祭祀公業之管理人張邦雄之
      同意，對於被上訴人自無拘束力，此有上開自來水公司第六區管理處函附原審
      卷可稽。次按對於物有事實上管領之力者為占有人；又承租人基於租賃關係對
      於租賃物為占有者，出租人為間接占有人，仍係現在占有人。民法第七百六十
      七條規定所有人對於無權占有其所有物者，得請求返還之，所稱占有不惟指直
      接占有，即間接占有亦包括在內（最高法院八十二年台上字第一一七八號判決
      參照，見司法院公報八十二年十二月）。故被上訴人請上訴人癸○○應與其餘
      被告（即全體承租人）應將系爭土地（包括Ａ部分）交還被上訴人，洵屬正當
      。查被上訴人現任管理人為壬○○，前任管理人為張邦雄，張邦雄於民國八十
      八年六月十七日變更為壬○○，此有土地所有權狀背面變更登記紀要︵見一審
      卷附證據四︶及台南縣稅捐稽征處函可證，依據上開證據四及舊土地登記簿謄
      本顯示，自民國六十九年六月十九日起至八十八年六月十七日止之期間管理人
      為張邦雄，並非上訴人癸○○，上訴人癸○○自無權處分系爭土地，其出租行
      為對於被上訴人不生效力。
（七）又被上訴人甲○○、乙○○、丙○○、己○○、丁○○、戊○○、庚○○、辛
      ○○（下稱甲○○等八人）當初所承租之土地地號均為台南縣白河段二八四、
      二八七、三二九地號（參閱卷附耕地租約土地坐落欄所載），每一份租約之租
      賃標的物均為上開三筆土地，嗣後上開土地歷經重測及分割後，最新地號詳如
      八十九年五月五日狀附表所載。經查上開土地內，已有部分土地供開設牙醫診
      所、汽車出租公司、餐廳等營業使用及建築房屋住宅使用，則全部租約均為無
      效，無從割裂為部分有效，部分無效（最高法院四十六年度台上字第五七號判
      例參照）。
（八）次查三十八年一月一日第一次耕地租約所記載「租用土地標示」，其地號、面
      積均相同，顯然是共同承租，倘若屬分別承租，則應以附圖分別標示每一承租
      人承租之範圍，租賃物標的始得以確定，但被上訴人等未能舉證以實其說，自
      不足採信。至於日後地號及面積有部分遭更改，應係新闢道路後，予以扣除部
      分面積所致，並不影響其共同承租之性質，卯○○於原審八十九年七月二十七
      日書狀亦自認有道路征收之事實。故是否為同一租約，應以第一次原始出租契
      約為認定之標準。
三、證據：除援用第一審所提證據外，補提相片兩張為證。
丙、被上訴人甲○○、乙○○、丙○○、己○○、丁○○、戊○○、庚○○、辛○○
    方面：
（子）、庚○○未於言詞辯論期日到場，亦未提書狀作何聲明或陳述。
（丑）、被上訴人甲○○、乙○○、辛○○未於言詞辯論期日到場，惟據其準備程序
　　　　到場及言詞辯論期日到場之被上訴人丙○○、己○○、丁○○、戊○○所為
　　　　之聲明、陳述如左：
    一、聲明：上訴人壬○○(即張鑑公祭祀公業管理委員會管理人)之上訴駁回。
    二、陳述：援引原審之陳述。
　　三、證據：援用第一審所提之證據。
   理　 由
甲、程序方面：
一、被上訴人甲○○、乙○○、庚○○、辛○○經合法通知無正當理由不到場，核無
    民事訴訟法第三百八十六條各款所列情形，准依上訴人壬○○ (即張鑑公祭祀公
    業管理委員會管理人)之聲請，由其一造辯論而為判決。
二、按出租人與承租人間因耕地租佃發生爭議時，應由當地鄉（鎮、市、區）公所耕
    地租佃委員會調解；調解不成立者，應由直轄市或縣（市）政府耕地租佃委員會
    調處；不服調處者，由直轄市或縣（市）政府耕地租佃委員會移送該管司法機關
    ，司法機關應即迅予處理，並免收裁判費用。前項爭議案件非經調解、調處，不
    得起訴，耕地三七五減租條例第二十六條第一項、第二項定有明文。查本件上訴
    人壬○○（即張鑑公祭祀公業管理委員會管理人），於八十八年九月七日以上訴
    人子○○、癸○○、寅○○、丑○○、張耀煇、被上訴人甲○○、乙○○及張明
    章（即被上訴人丙○○之被繼承人）、張衛圖（即被上訴人己○○、丁○○、張
    世田、庚○○、辛○○之被繼承人）私自違約，違章建築房舍，並有轉租行為為
　　由，並提出相對人向張鑑公祭祀公業管理委員會承租之台南縣白河鎮○○段二八
　　四、二八七、三二九地號（此為重測前地號）私有耕地租約及擬收回土地之地籍
　　圖略圖，而請求白河鎮公所耕地租佃委員會調解終止租約，此有租佃爭議申請書
　　、三七五租約（見原審卷一第五八頁－第六三頁）、地籍圖略圖（見原審卷一第
　　五六頁、第五七頁、第一一九頁）在卷可憑，是上訴人壬○○ (即張鑑公祭祀公
　　業管理委員會管理人) 顯就相對人向其承租之台南縣白河鎮○○段二八四、二八
　　七、三二九地號（此為重測前地號）之使用情形、有無違約轉租及所訂租約之存
　　續等問題為調解。次查上訴人壬○○  (即張鑑公祭祀公業管理委員會管理人)起
　　訴請求上訴人癸○○、子○○、寅○○、丑○○、卯○○等五人及上訴人甲○○
　　、乙○○、丙○○、己○○、丁○○、戊○○、庚○○、辛○○等八人返還之坐
　　落台南縣白河鎮○○段一六○九、一六一○、一八四二、一六八九、一六九一之
　　一、一六九一之二、一五九八、一八九一、一八九一之一、一八九一之二、一八
　　一四及一六一一地號土地，係由台南縣白河鎮○○段二八四、二八七、三二九地
　　號土地重測及分筆而來，是各該土地僅係地號變更，並不影響其同一性乙節，業
　　經上訴人壬○○（即張鑑公祭祀公業管理委員會管理人）提出重測前及重測後對
　　照表（見原審卷第一四八頁）、舊土地登記簿謄本、日據時期土地登記簿謄本各
　　三份（見原審卷二第六一九頁－六二四頁）及土地登記謄本為證（見原審卷一第
　　一四九頁－第一八六頁），並為對造所不爭執，自屬真實。而台南縣政府耕地租
　　佃委員會調處程序筆錄，對土地標示雖載白河鎮○○段一五九八、一六九一之一
　　、一八四二地號土地，然復載明租約字號為白什二三一、二三二、二三三、二三
　　四、二三五、二三六號，即上訴人壬○○（即張鑑公祭祀公業管理委員會管理人
　　）、上訴人癸○○等人及被上訴人甲○○等八人全部之租約，再上訴人壬○○（
　　即張鑑公祭祀公業管理委員會管理人）係對全體承租人申請調解，調解時表明其
　　申請調解之目的為「承租戶私自違約，違章建築房屋並轉租他人事實之處理」，
　　且提出重測前白河段二八四、二八七、三二九地號土地之全部租約，並附重測後
　　之中興段一八四二、一八九一、一六八五之一、一八一四、一六０九、一六一０
　　、一六一一、一六一六、白河段一六八九、一五九八地號，及分割後之一八九一
　　之二、一八九一三、一八九一之四、一八九一之五、一六０九之二、一六一０之
　　二、一六一一二、一六一一之五、一六一六之二、一六九一之一、一六九一之二
　　地等土地之土地所有權狀，顯見上訴人壬○○ (即張鑑公祭祀公業管理委員會管
　　理人) 當時係針對本件上訴人子○○、寅○○、丑○○、癸○○及張衛圖（被上
　　訴人己○○、丁○○、戊○○、庚○○、辛○○之被繼承人）、張明章（即被上
　　訴人丙○○之被繼承人）、甲○○、乙○○等全部承租人及全部承租之土地即重
　　測前台南縣白河鎮○○段二八四、二八七、三二九地號土地全部之使用情形及租
　　賃契約而為調處，自已包括重測後之系爭一六○九、一六一○、一八四二、一六
　　八九、一六九一之一、一六九一之二、一五九八、一八九一、一八九一之二、一
　　八一四及一六一一等地號土地，即本件系爭土地並無未經調處之情事，是上訴人
　　癸○○、子○○、寅○○、丑○○、卯○○辯稱：上訴人張麗鍾所承租土地中之
　　一六一０號土地；上訴人丑○○所承租者為一六○九、一六一○；上訴人卯○○
　　除所承租土地其中一六八九號土地未經調處云云，尚不足採。則揆諸首揭規定，
　　上訴人壬○○  (即張鑑公祭祀公業管理委員會管理人)提起本件訴訟自屬合法，
　　先予敘明。
乙、實體方面：
一、上訴人壬○○  (即張鑑公祭祀公業管理委員會管理人)起訴主張：坐落台南縣白
    河鎮○○段二八四、二八七、三二九地號（舊地號）土地，為上訴人祭祀公業張
    鑑公所有，自三十八年一月一日起，由上訴人癸○○、子○○、寅○○、丑○○
　　、卯○○、被上訴人甲○○、乙○○、丙○○之被繼承人張明章及被上訴人己○
　　○、丁○○、戊○○、庚○○、辛○○之被繼承人張衛圖等共同承租迄今，詎承
　　租人等將其中部分土地建築房屋、車庫供居住及營業之用，或開設牙醫診所、汽
　　車出租公司、餐廳或轉租與他人使用，非供耕作之用，渠等占用範圍分別詳如附
　　圖及附表所示，是依法全部租約均屬無效，為此，依耕地三七五減租條例第十六
　　條第一、二項之規定，求為命上訴人癸○○、子○○、寅○○、丑○○、卯○○
　　五人及被上訴人甲○○等八人將系爭土地上建物拆除，將土地交還上訴人壬○○
　　  (即張鑑公祭祀公業管理委員會管理人)之判決（按原判決判命上訴人癸○○、
　　子○○、寅○○、丑○○、卯○○五人拆除地上物及交還土地，並駁回被上訴人
　　壬○○  (即張鑑公祭祀公業管理委員會管理人)，對被上訴人己○○、丁○○、
　　戊○○、庚○○、辛○○等五人清除作物及對甲○○等八人交還系爭土地之請求
　　後，上訴人癸○○、子○○、寅○○、丑○○、卯○○等五人及上訴人壬○○（
　　即張鑑公祭祀公業管理委員會管理人）。
二、上訴人癸○○、子○○、寅○○、丑○○、卯○○及被上訴人甲○○等八人共同
    以：伊等係分別與上訴人壬○○  (即張鑑公祭祀公業管理委員會管理人)訂立租
    賃契約，並非共同承租，且伊等並未違反耕地三七五減租條例第十六條之規定使
    用系爭土地等語；上訴人丑○○、寅○○另以：農舍為三十八年間興建，而耕地
    三七五減租條例為四十年間施行，故應無耕地三七五減租條例之適用；上訴人丑
    ○○、寅○○、張耀煇、甲○○、乙○○、丙○○、己○○、丁○○、戊○○、
    庚○○、辛○○再以：台南縣政府調處時，上訴人壬○○ (即張鑑公祭祀公業管
    理委員會管理人) 已證實渠等並無違建及轉租之情事，而同意繼續出租，自應受
    該調處之拘束；被上訴人己○○、丁○○、戊○○、庚○○、辛○○又以：伊耕
    作範圍土地上之高架水塔，係祭祀公業出租與自來水公司使用並由自來水公司搭
    建，與伊無涉，其自無擅不自任耕作之情事各等語，資為抗辯。
三、按耕地三七五減租條例第一條所謂耕地之租佃即土地法所稱耕地租用，係指以自
    任耕作為目的，約定支付地租，使用他人之農地者而言，此觀該條例第一條暨土
    地法第一百零六條第一項之規定自明。查上訴人癸○○、子○○、寅○○、丑○
    ○、卯○○及被上訴人甲○○等八人向上訴人壬○○ (即張鑑公祭祀公業管理委
　　員會管理人）所承租如附表所示之土地，地目均為『田』，且約定承租人支付以
　　正產物收獲總量千分之三百七十五為租率計算地租，而得使用各該土地耕作等情
　　，有兩造所不爭執之耕地租賃契約在卷可證（見原審卷一第五八－六六頁），並
　　為上訴人癸○○、子○○、寅○○、丑○○、卯○○、被上訴人甲○○等八人所
　　不爭執，自屬真實。是系爭土地既屬耕地租賃，依上開規定，自有耕地三七五減
　　租條例之適用，應屬無疑。雖系爭土地其中一六一０號土地，嗣經都市計劃編為
　　『住宅區』，此固有都市計劃土地使用分區證明書在卷可憑（見原審卷一第二一
　　六頁），然如前所述，該土地既原為耕地租賃，其後都市計劃雖編為自宅區，仍
　　亦不失其為耕地租賃之性質，自仍有耕地三七五減租條例之適用，僅出租人得依
　　該條例第一項第五款終止耕地租約，並須以同條第二項之規定給予承租人補償而
　　已，並非承租人得任意變更土地用途不自任耕作。再平均地權條例僅於第七十六
　　條以下，就出租耕地經依法編為建築用地，出租人欲收回自行建築或出售作為建
　　築使用而欲提前終止租約之情形為規定，並無就承租之耕地依法編為建築用地，
　　而承租人非自任耕作，是否屬於耕地無效之情形為規定，平均地權條例既無相關
　　之規定，則當無與耕地三七五減租條例有何前後法比較適用之問題，仍應適用三
　　七五減租條例之規定，故若承租人果有非自任耕作之情形，出租人仍非不得依耕
　　地三七五減租條例第十六條之規定，行使權利。是上訴人寅○○、丑○○辯稱：
    本件部分土地已經都市計劃法編列為住宅區，應優先適用平均地權條例之規定，
　　上訴人壬○○（即張鑑公祭祀公業管理委員會管理人）不得依耕地三七五減租條
　　例之規定請求返還云云，顯有誤認，要難憑採。
四、按承租人應自任耕作，並不得將耕地全部或一部轉租於他人。承租人違反前項規
    定時，原訂租約無效，得由出租人收回自行耕種或另行出租，耕地三七五減租條
    例第十六條第一項、第二項定有明文。是耕地承租人如將承租之土地，轉租他人
    ，或借與他人使用，或與人交換耕作，或自己建築房屋居住，或供其他非耕作之
    用，均不在耕地三七五減租條例第十六條第一項所謂自任耕作之列，為構成同條
    第二項所定原租約無效之原因。查上訴人壬○○ (即張鑑公祭祀公業管理委員會
　　管理人）主張系爭土地係上訴人癸○○、子○○、寅○○、丑○○、卯○○及被
　　上訴人甲○○等八人共同承租，承租人一人有違反租約未自任耕作之情形者，則
　　全部租約無效，其得收回全部土地乙節，則為上訴人癸○○、子○○、寅○○、
　　丑○○、卯○○及被上訴人甲○○等八人所否認，並以前開等詞置辯，是本件應
　　審酌者為：上訴人癸○○、子○○、寅○○、丑○○、卯○○及被上訴人甲○○
　　等八人係共同承租抑係單獨承租？如係單獨承租，各承租人承租之範圍為何？各
　　承租人有無不自任耕作之情事？等項；經查：
(一)、上訴人壬○○ (即張鑑公祭祀公業管理委員會管理人）主張上訴人癸○○、子○
　　○、寅○○、丑○○、卯○○及被上訴人甲○○等八人係共同承租乙節，固據其
　　提出租賃契約六份，其上租賃土地標示均為台南白河鎮○○段二八四、二八七、
　　三二九號為憑。惟查上訴人壬○○ (即張鑑公祭祀公業管理委員會管理人）自三
　　十八年訂立租約時，即分別與上訴人丑○○、寅○○二人；張衛圖（即被上訴人
　　己○○、丁○○、辛○○、庚○○、戊○○之被繼承人），張耀煇，張明章（即
　　被上訴人丙○○之被繼承人）各一人，甲○○、乙○○二人，癸○○、子○○二
　　人訂立六份不同之租賃契約，契約書上並分別記載承租之各戶佃農家人數及資產
　　、收益之課稅額，且各課稅額均不相同。雖各該租賃契約之土地標示均為台南縣
　　白河鎮○○段二八四、二八七、三二九地號。惟於地號分割之後，上訴人己○○
　　、丁○○、戊○○、庚○○、辛○○五人（被繼承人為張衛圖）及上訴人癸○○
　　、子○○之租約即依分割後之狀態填寫不同之地號，此有台南縣白河鎮公所於九
　　十年五月二日以九０所民字第四三三三號函文所附之租約在卷可憑（見原審卷二
　　第四六一頁、第四六九頁），租金之繳納亦分別由被上訴人乙○○、甲○○，丙
　　○○、上訴人張耀煇，丑○○、寅○○、癸○○、子○○繳交不同之租金予上訴
　　人壬○○  (即張鑑公祭祀公業管理委員會管理人)，此有上訴人癸○○、子○○
　　、寅○○、丑○○、卯○○及被上訴人甲○○等人所提出而為上訴人壬○○ (即
　　張鑑公祭祀公業管理委員會管理人) 所不爭執之出租地租金收據八件（見原審卷
　　第三九三頁後附之收據、第六００頁至第六０二頁、第九一九頁）及八十八年度
　　中興段租地繳租明細表附卷可憑（見原審卷第六一五頁）。又上訴人癸○○、子
　　○○於八十二年間、八十六年間，單獨向台南縣政府申請變更租約（見原審卷第
　　四九四頁、第五九三頁），並非代表全體承租人或由全體承租人共同為變更租約
　　之申請。由上各情，均足認上訴人壬○○ (即張鑑公祭祀公業管理委員會管理人
　　) 係分別與上訴人癸○○、子○○、寅○○、丑○○、卯○○、被上訴人甲○○
　　等八人分別訂立六件獨立之土地租賃契約，即癸○○、子○○二人共同承租（繼
　　承其被繼承人張清風之承租權，租約號碼白什第二三二號）；寅○○、丑○○二
　　人共同承租（原由張促承租，因繼承共同取得承租權，租約號碼為白什二三六號
　　）；卯○○單獨承租（租約號碼白什二三五號）；己○○、丁○○、辛○○、庚
　　○○、戊○○等五人共同承租（繼承其被繼承人張衛圖之承租權，租約號碼白什
　　二三一號；丙○○單獨承租（繼承其被繼承人張明章之租賃權，租約號碼為白什
　　二三四號）；甲○○、乙○○二人共同承租（繼承其被繼承人張靈普，租約號碼
　　為白什二三三號）。此由形式上區分為六個租賃書面契約，且各個書面契約亦未
　　標明係共同租賃之關係，甚至於租約上各份租約之佃農課稅額之記載均不同，各
　　承租人向出租人繳交之租金亦不相同，再參以本件各承租人彼此間雖為同一祭祀
　　公業之派下員，惟仍非同父祖之近親屬關係，衡諸常情，亦無共同訂立一份租賃
　　契約，造成實務耕作上及租金計算上之不便之理，是上訴人壬○○ (即張鑑公祭
　　祀公業管理委員會管理人) 前開承租人全部係共同承租之主張，實違常情，要難
　　憑採。
(二)、次查上訴人寅○○、丑○○辯稱：伊係承租如附圖所示Ｋ、Ｌ、Ｍ、Ｐ、Ｑ、Ｐ
　　１、Ｅ、Ｄ、Ｏ、Ｎ、Ｅ１、Ｅ２部分土地；上訴人子○○辯稱：伊係承租Ｆ１
　　、Ｆ、Ｘ、Ｙ部分土地；上訴人癸○○辯稱伊係承租一八四二號土地；上訴人張
　　耀煇辯稱：現占有使用之範圍即承租範圍等語；被上訴人己○○則辯稱：伊係承
　　租Ｂ、Ｂ１、Ｂ２部分土地（見原審卷九十年七月十九日言詞辯論筆錄即第六百
　　四十六頁、九十年十二月十日言詞辯論筆錄即第八百九十四頁），與伊等之使用
　　現狀相符，亦經本院及原審勘驗現場查明屬實，而堪採信。此外，上訴人癸○○
　　於原審履勘現場時，亦自承附圖Ｚ部分之土地現供其種植葡萄、絲瓜、楊桃，Ｓ
　　部分由伊搭鐵皮屋種豆芽菜等情；上訴人卯○○自承Ｕ地為其使用範圍，其上並
　　種植有破布子數棵、竹子一欉、龍眼一棵；Ｖ部分則為上訴人子○○所承租搭建
　　為住宅之屋前空地，是Ｚ、Ｕ、Ｖ部分之土地亦分屬上訴人癸○○、卯○○、子
　　○○使用範圍即承租範圍；而上訴人壬○○ (即張鑑公祭祀公業管理委員會管理
　　人) 對前揭上訴人癸○○、子○○、寅○○、丑○○、卯○○等人占有前開各部
　　分土地之事實亦不爭執。本件上訴人子○○等承租人既係分六租賃契約分別承租
　　，前已述及，且承租人間使用不同之部分，即如附圖所示Ｋ、Ｌ、Ｍ、Ｐ、Ｑ、
　　Ｐ１Ｅ、Ｄ、Ｏ、Ｎ、Ｅ１、Ｅ２部分土地為為上訴人寅○○、丑○○所共同承
　　租（同一租賃契約，共同繼承取得）；Ｆ１、Ｆ、Ｘ、Ｙ、Ｓ、Ｚ部分土地為上
　　訴人癸○○、子○○共同承租（同一租賃契約，共同繼承取得）；如附圖所示Ｂ
　　、Ｂ１、Ｂ２部分土地為被上訴人己○○、丁○○、戊○○、庚○○、辛○○共
　　同承租（繼承自張衛圖）；如附圖所示Ｒ、Ｔ、Ｕ部分之土地為上訴人張耀煇承
　　租等事實，應可認定。
(三)、上訴人壬○○（即張鑑公祭祀公業管理委員會管理人）雖另主張如附圖所示Ａ部
　　分土地上之高水塔（現已拆除）為上訴人癸○○、子○○、寅○○、丑○○、卯
　　○○、被上訴人甲○○等八人所承租，因未自任耕作，故一併請求返還云云，惟
　　為己○○等人所否認。經查，該水塔係五十七年七月二十二日，由張鑑公管理委
　　員會（代管人張田、張和淡）出租予新營區聯合自來水廠，後於六十四年七月出
　　租予台灣省自來水股份有限公司第六區管理處，至八十八年二月一日止，此有台
　　灣省自來水股份有限公司第六區管理處九十年五月九日台水六總字第０四三八七
　　號函及五十七年七月二十三日之私有土地租賃合約暨六十四年七月、七十七年一
　　月六日之土地租用契約書附卷足考（見原審卷二第五六九頁－第五七三頁），自
　　屬真實。上訴人壬○○（即張鑑公祭祀公業管理委員會管理人）雖又主張右開代
　　管人並無出租該土地之權限，然此亦係上訴人壬○○ (即張鑑公祭祀公業管理委
　　員會管理人）與台灣省自來水股份有限公司第六區管理處間租賃契約效力之問題
　　，與被上訴人己○○等人無涉，更無法證明Ａ部分土地為己○○等人所承租，是
　　其此部分之主張，即難採信。
(四)、上訴人壬○○ (即張鑑公祭祀公業管理委員會管理人）又主張如附圖所示Ｃ、Ｇ
　　、Ｈ、Ｉ、Ｊ部分之土地為上訴人癸○○、子○○、寅○○、丑○○、卯○○、
　　被上訴人甲○○等八人所承租云云。惟查，Ｃ、Ｇ部分之土地現由訴外人林明志
　　分別向張秋峰、張俊雄借用開設葉小釵檳榔攤及亞成汽車；Ｈ部分由吳春重向張
　　秋峰借用開設土店使用；Ｊ部分由訴外人鄭美玉向訴外人張秋田借用開設理髮
　　店使用中乙節，業據證人林明志、吳春重、鄭美玉於原審證述上情明確（見原審
　　九十年十月十五日言詞辯論筆錄，即原審卷三第八五一頁以下），亦有照片五禎
　　在卷可稽，按證人與兩造並任何親屬或嫌隙，其證詞應堪採信，是此部分之土地
　　即難信為上訴人癸○○、子○○、寅○○、丑○○、卯○○、被上訴人甲○○等
　　八人所承租。此外，上訴人壬○○（即張鑑公祭祀公業管理委員會管理人）復無
　　法提出證據以資證明坐落台南縣白河鎮○○段一六０九、一六一○、一八四二、
　　一六八九、一六九一之一、一六九一之二、一五九八、一八九一、一八九一之一
　　、一八九一之二、一八一四及一六一一地號土地全部均為上訴人癸○○、子○○
　　、寅○○、丑○○、卯○○、被上訴人甲○○等八人所承租，故其此部分之主張
　　，亦難憑採。
(五)、次按耕地三七五減租條例第十六條第二項，所謂承租人將耕地全部或一部轉租他
    人者，原訂租約無效，依其規定之本旨推之，自係指全部租約無效而言，最高法
    院固著有四十六年度台上字第五七號判例足資參照。此係因無效者，為全部無效
    ，而無從分裂為一部無效，一部有效。然本件上訴人壬○○ (即張鑑公祭祀公業
　　管理委員會管理人）與各承租人間係各別訂立耕地租賃，前已詳述，則承租人是
　　否有違反耕地三七五減租條例第十六條，未自任耕作之情形，應分別就伊各別訂
　　立之租賃契約及使用之狀態觀之，是上訴人壬○○ (即張鑑公祭祀公業管理委員
　　會管理人）主張若承租人有任一人非自任耕作，則其與全部承租人所訂之租約即
　　全部均屬無效云云，即屬無據。
(六)、再按耕地三七五減租條例第十六條第一項所謂承租人應自任耕作，係指承租人應
    以承租之土地供自己從事耕作之用而言；如承租人以承租之土地建築房屋居住或
    供其他非耕作之用者，均不在自任耕作之列，應構成同條第二項所定原訂租約無
    效之原因；佃農在承租耕地上固允許有農舍之存在，但茲所謂農舍，乃以便利耕
    作而設，並不以解決佃農家族實際居住問題為目的，最高法院分別著有七十年台
    上字第四六三七號判例、六十四年台上字第五七一號判例可稽。經查：(一)、上訴
    人寅○○在如附圖所示Ｍ、Ｋ、Ｌ部分建造平房，面積０點００二四二公頃，屋
    齡約三十五年，其中Ｋ部分有房間數間，內有浴室、房、客廳各乙間，臥房乙
    間，空房乙間，內置桌椅、床舖、家店用品、廚房用具等供寅○○及家人居住使
    用；Ｑ部分則為鐵架、石棉瓦、竹架搭建，無圍牆之建物及棚架，屋齡約三十年
    ，現為堆放雜物及嗣養隻使用中；Ｍ部分則為鐵皮屋，地皮舖設有磁磚，內置
　　有紙箱，建造約二十一年，其餘Ｐ、Ｐ１部分種植竹子及果樹等情，有現場圖、
　　勘驗筆錄各一份為證（見原審八十九年九月二十日勘驗筆錄暨現場附圖一，原審
　　卷一第三０二頁－第三０四頁），並有上訴人壬○○ (即張鑑公祭祀公業管理委
　　員會管理人) 提出與現場情狀相符且為上訴人寅○○等所不爭執之相片二十五張
　　（見原審卷一第三百二十一頁至三百二十八頁、第一百八十八頁）為證；(二)、上
　　訴人丑○○則於如附圖所示Ｄ、Ｏ、Ｎ處分別蓋有豬舍、舍各一間，面積共０
　　點０一七二公頃，其上架有竹棚，該舍、豬舍均為磚造，現已廢棄不用，其餘
　　Ｅ、Ｅ１、Ｅ２部分種植竹子等情，有現場圖、勘驗筆錄各一份為證，並有上訴
　　人壬○○  (即張鑑公祭祀公業管理委員會管理人)提出與現場情狀相符，且為上
　　訴人丑○○所不爭執之相片五張（見原審卷第三百二十九頁至三百三十頁、第一
　　百八十九頁）為證，堪信為真實；(三)、上訴人癸○○在如附圖所示Ｓ部分土地搭
　　建鐵皮屋一間，地皮舖設水泥，內置放數十個塑膠桶及豆芽菜，供作豆芽廠使用
　　，另Ｚ部分則屬空地其上有葡萄、楊桃、絲瓜等作物，有現場圖、勘驗筆錄各一
　　份為證（見原審卷八十九年九月二十日勘驗筆錄暨現場附圖一，原審卷一第三０
　　二頁、第三０三頁），且有上訴人壬○○ (即張鑑公祭祀公業管理委員會管理人
　　)提出為上訴人癸○○所不爭執之相片四張（見原審卷一第一百八十七頁 (二)、
　　第三百一十八頁）為證；(四)、上訴人子○○則於附圖所示Ｘ、Ｙ部分建有磚造鐵
　　皮屋，屋齡約二十年，面積０點０二二四公頃，其內房間多間，置放家俱供起居
　　之用，並有製作齒模之工具，伊自承現為其居住使用中，並於此製造齒模等語（
　　見原審卷第五百九十一頁），另於Ｆ１部分種植竹子、甘蔗等情，亦有現場圖、
　　勘驗筆錄各一份為證（見原審卷第三０二頁、第三０四頁，原審八十九年九月二
　　十日勘驗筆錄暨現場附圖二），且有上訴人壬○○ (即張鑑公祭祀公業管理委員
　　會管理人) 提出為上訴人子○○所不爭執之相片十三張（見原審卷第一百八十七
　　頁  (一)、第三百一十一頁至第三百一十五頁）為證；(五)、上訴人卯○○於附圖
　　所示Ｔ部有廢棄半頃之鐵架、石棉瓦、地舖水泥之棚子一座，其上堆放雜物，並
　　於Ｒ部分種有竹子、Ｕ部分有數棵破布子樹等情，有現場圖、勘驗筆錄各一份為
　　證（見原審卷第三０二頁、第三０四頁，原審八十九年九月二十日勘驗筆錄暨現
　　場附圖二），且有上訴人壬○○  (即張鑑公祭祀公業管理委員會管理人)提出為
　　上訴人卯○○所不爭執之相片五張（見第一百八十八頁  (三)、第三百一十九頁
　　至第三百二十頁）為證。以上各情，並經本院勘驗現場查明屬實，並據原審囑託
　　台南縣白河地政事務所派員測量明確，有該地政事務所於八十九年十二月二日以
　　八十九所二字第五００三號函附土地複丈成果圖三份附卷可參（見原審卷二第三
　　百三十六頁－三五六頁），自應信為真實。
(七)、查上訴人寅○○、子○○所建造之上開房屋，均實際上供其居住使用，前已詳述
    ，則依上開最高法院七十年台上字第四六三七號及六十四年台上字第五七一號判
    例意旨，上訴人寅○○、子○○既於承租之耕地上，分別建造供居住使用之房屋
    並置放家俱供起居之用，子○○之前揭鐵皮屋內並置有製作齒模之工具，且自承
    現為其居住使用中，並於此製造齒模等語，則前開建物顯與農舍有別，則上訴人
    子○○、寅○○承租之土地，自有未自任耕作之情事，應甚明確。至上訴人張卯
    ○○在所承租之土地上，如附圖Ｔ部分所搭建之石棉瓦棚子其上堆放之雜物，已
    難認係供便利耕作之必要而設，況且該棚子（工寮）係由張耀煇出借該承租之土
　　地，供訴外人張村吉搭建，作堆放模板使用乙節，有為上訴人張耀煇所不爭之台
    灣台南地方法院檢察署檢察官八十一年度營偵字第三五號不起訴處分書在卷足憑
    （見原審卷三第八五五頁），是上訴人張耀煇亦有部分土地未自任耕作，亦甚明
    確。
(八)、又按耕地三七五減租條例第一條所謂耕地之租佃，即土地法第一百零六條所稱耕
    地租用。而耕地租賃包括漁牧在內，租用農地耕作後，改為種植果樹、或畜牧者
    ，均應與租用農地耕作同受保護。是則承租人雖將系爭耕地之一部，變更為畜牧
    之用，仍不失為自任耕作（參照最高法院七十年台上字第三三０七號判決及土地
    法規與民事審判實務第一七四頁．吳啟賓著）。查上訴人丑○○既於如附圖所示
    Ｄ、Ｏ、Ｎ處搭蓋有豬舍、舍，足見其確曾搭建豬舍、舍作養豬、養之用
    ，而變更承租土地部分之用途，有如前述，依土地法第一百零六條規定，耕地租
    賃包括漁牧在內，則上訴人丑○○雖將系爭耕地之一部，變更為畜養家畜、家禽
    等畜牧之用，雖仍不失為自任耕作，然有如前述，其與寅○○既係共同承租，該
    共同承租地有部分未自任耕作，上訴人壬○○ (即張鑑公祭祀公業管理委員會管
    理人) 指丑○○不自任耕作，雖尚非可採。然丑○○與寅○○係共同承租，因共
　　同承租人寅○○有不自任耕作情事，該承租之耕地，既有部分不自任耕作，亦構
　　成租約全部無效之原因，又為當然之解釋。
(九)、另按耕地租賃，以支付地租而耕作他人之農地為要件，所謂耕作，即目的在定期
    （按季、按年）收獲而施人工於他人之土地以栽培農作物而言（參照司法院院字
    第七三八號解釋）。故須係栽培農作物，亦即種植稻麥、甘蔗、蕃薯、茶、桑等
    一般農作物，始屬耕作（本院六十三年台上字第一五二九號判例參照）。上訴人
    癸○○雖辯稱：係就上開土地所搭建之鐵皮屋係供種植豆芽菜使用，應係自任耕
    作云云。經查如附圖所示Ｓ部分，係鐵皮屋舖設有磁磚，上訴人癸○○於其上置
    放塑膠桶，內置放數十個塑膠桶及豆芽菜，供作豆芽廠使用，雖據原審及本院勘
    驗現場查明屬實。然培育豆芽菜並非施人工於土地以栽培農作物，而定期收獲，
　　任何建物均可供作豆芽廠使用，是如附圖所示Ｓ部分供上訴人癸○○作為豆芽廠
　　使用，顯非屬耕作。是上訴人癸○○上開抗辯，要無足取。
(十)、末按耕地三七五減租條例第十六條及最高法院四十六年度台上字五七號判例意旨
    所示，承租人非自任耕作之土地縱僅有承租土地之一部，出租人均得終止租約，
    收回全部耕地。綜上，上訴人壬○○ (即張鑑公祭祀公業管理委員會管理人) 主
    張其與上訴人寅○○、丑○○、子○○、癸○○、張耀煇之租約無效，請求上訴
    人寅○○將所承租坐落如附圖所示Ｋ、Ｌ、Ｍ、Ｑ部分土地之建物拆除，將坐落
    Ｐ、Ｐ１部分之作物剷除；上訴人丑○○將如附圖所示坐落Ｄ、Ｏ、Ｎ部分土地
    之建物拆除，將坐落Ｅ、Ｅ１、Ｅ２部分之作物剷除；上訴人子○○將如附圖所
    示坐落Ｘ、Ｙ部分建物拆除；上訴人癸○○將如附圖所示坐落Ｓ部分建物拆除；
    上訴人張耀煇將如附圖所示坐落Ｔ部分之建物拆除，將如附圖所示坐落Ｒ部分土
    地之地上物剷除，並將坐落台南縣白河鎮○○段一六一０、一八四二、一六０九
    、一六八九號地號土地如附圖所示Ｋ、Ｌ、Ｍ、Ｐ、Ｑ、Ｐ１、Ｄ、Ｏ、Ｎ、Ｅ
    、Ｅ１、Ｅ２、Ｒ、Ｔ、Ｕ、Ｖ、Ｆ１、Ｆ、Ｘ、Ｙ、Ｓ、Ｚ部分之土地交還上
    訴人壬○○ (即張鑑公祭祀公業管理委員會管理人)，為有理由，應予准許。
五、上訴人丑○○、寅○○、張耀煇、被上訴人甲○○、乙○○、丙○○、己○○、
    丁○○、戊○○、庚○○、辛○○雖辯稱：台南縣政府調處時，上訴人壬○○ (
    即張鑑公祭祀公業管理委員會管理人) 證實並無違建及轉租之行為，同意繼續出
    租，自應受該調處之拘束云云，固有該調處筆錄在卷可參，惟按耕地三七五減租
    條例所定之調解調處，與民法第一百二十九條第二項第二款所稱之和解，尚屬相
    當，均屬當事人兩造就爭議事項互相讓步而為協調，若協調成立，當事人應受調
    解結果拘束，自屬當然，然若協調不成立，則當事人於協調過程中之讓步協議即
    未合致，縱協調過程中，當事人對於事實曾為自認，亦僅係將來訴訟資料之參考
    ，法院於實體上審理時，自得依所調查而得之證據資料，依法認定裁判，非必採
　　為判斷之依據，亦無拘束當事人之效力，是其等揭辯詞，依法係屬無據，要難憑
　　採。
六、綜上所陳，上訴人壬○○  (即張鑑公祭祀公業管理委員會管理人)主張如附圖所
    示Ｋ、Ｌ、Ｍ、Ｐ、Ｑ、Ｐ１、Ｄ、Ｏ、Ｎ、Ｅ、Ｅ１、Ｅ２、Ｒ、Ｔ、Ｕ、Ｆ
    １、Ｆ、Ｘ、Ｙ、Ｓ、Ｚ部分之土地為上訴人寅○○、丑○○、卯○○、子○○
    、癸○○所承租，伊等違反耕地三七五減租條例第十六條之規定未自任耕作，既
    屬可採，其請求上訴人癸○○、子○○、寅○○、丑○○、卯○○拆除右開土地
    之地上物，並將該土地返還，即屬有理，應予准許。另被上訴人甲○○等八人抗
    辯其等並無未自任耕作之情事，及其等與上訴人壬○○ (即張鑑公祭祀公業管理
    委員會管理人)間，係個別之耕地租賃關係，既屬可採，則上訴人壬○○  (即張
    鑑公祭祀公業管理委員會管理人) 請求被上訴人己○○、丁○○、戊○○、庚○
    ○、辛○○應將如附圖所示Ｂ、Ｂ１、Ｂ２部分之作物清除並應與其餘被上訴人
    將坐落台南縣白河鎮○○段一六○九、一六一○、一八四二、一六八九、一六九
    一之一、一六九一之二、一五九八、一八九一、一八九一之二、一八一四及一六
    一一等地號土地交還，即屬無據，而不應准許。原判決判命上訴人癸○○、子○
    ○、寅○○、丑○○、卯○○將如附圖所示Ｋ、Ｌ、Ｍ、Ｐ、Ｑ、Ｐ１、Ｄ、Ｏ
    、Ｎ、Ｅ、Ｅ１、Ｅ２、Ｒ、Ｔ、Ｕ、Ｆ１、Ｆ、Ｘ、Ｙ、Ｓ、Ｚ部分地上物拆
    除並將土地交還，暨准該部分假執行及免為假執行之聲請；並駁回對被上訴人甲
    ○○等八人之請求，暨假執行之聲請，經核並無不合。上訴人癸○○、子○○、
    丑○○、寅○○、卯○○及上訴人壬○○ (即張鑑公祭祀公業管理委員會管理人
    ) 各就其不利部分提起上訴，指摘原判決不當，並求為廢棄改判，非有理由，均
    應予駁回。
七、兩造其餘爭執及舉證，於本判決之結果，已無若何之影響，毋庸贅論，附此敘明
    。
八、據上論結，本件上訴人癸○○、子○○、寅○○、丑○○、卯○○及上訴人壬○
    ○  (即張鑑公祭祀公業管理委員會管理人)之上訴均無理由，依民事訴訟法第四
    百四十九條第一項、第四百六十三條、第三百八十五條第一項前段、七十八條、
    第八十五條第一項但書，判決如主文。
中　　　華　　　民　　　國　　九十一　　年　　 十二　　 月　　二十四　　日
　　　　 　　　　　　　　　　　 　　臺灣高等法院臺南分院民事第二庭
~B1審判長法官　吳　　志　　誠
~B2　　　法官　楊　　省　　三
~B3　　　法官　李　　素　　靖
右為正本係照原本作成。
如對本判決上訴，須於判決送達後二十日內向本院提出上訴狀；未表明上訴理由者，
應於上訴後二十日內向本院提出理由書。
中　　　華　　　民　　　國　　九十一　　年　　 十二　　 月　　二十七　　日
~B法院書記官　林　　鈴　　香
 附表：
 ┌─────┬───┬───┬───┬───┬───┬───┬───┬───┬───┐
 │編   　　 │      │      │      │      │      │      │      │      │      │
 │號   　　 │ １   │２    │ ３   │ ４   │ ５   │ ６   │ ７   │  ８  │  ９  │
 ├─────┼───┼───┼───┼───┼───┼───┼───┼───┼───┤
 │土地坐落  │一    │      │      │ 一   │一    │一    │一    │一    │ 一   │
 │（台南縣白│六    │ 同   │ 同右 │ 八   │六    │六    │六    │六    │ 八   │
 │河鎮○○段│一    │ 右   │      │ 四   │０    │一    │０    │一    │ 四   │
 │）地號    │０    │      │      │ 一   │九    │０    │九    │０    │ 二   │
 ├─────┼───┼───┼───┼───┼───┼───┼───┼───┼───┤
 │　位置    │ＫＬＭ│　Ｑ  │Ｐ    │ Ｐ１ │Ｄ    │ＯＮ  │ Ｅ   │ Ｅ１ │ Ｅ２ │
 │          │      │      │      │      │      │      │      │      │      │
 ├─────┼───┼───┼───┼───┼───┼───┼───┼───┼───┤
 │　面積    │0.0242│0.0194│0.0713│0.0089│ 0.002│0.0152│0.0018│0.1371│0.0361│
 │（公頃）  │公頃  │公頃  │公頃  │公頃  │公頃  │公頃  │公頃  │公頃  │公頃  │
 │          │      │      │      │      │      │      │      │      │      │
 ├─────┼───┼───┼───┼───┼───┼───┼───┼───┼───┤
 │地上物種類│磚造平│水泥柱│果樹  │竹子  │豬舍  │豬舍  │ 竹子 │竹子  │竹子  │
 │          │房    │      │      │      │      │舍  │      │      │      │
 └─────┴───┴───┴───┴───┴───┴───┴───┴───┴───┘
 ┌─────┬───┬───┬───┬───┬───┬───┬───┬───┬───┐
 │編   　　 │      │      │      │      │      │      │      │      │      │
 │號   　　 │ １０ │ １１ │ １２ │ １３ │ １４ │ １５ │ １６ │ １７ │ １８ │
 ├─────┼───┼───┼───┼───┼───┼───┼───┼───┼───┤
 │土地坐落  │一    │一    │      │一    │一    │  同  │一    │一    │ 一   │
 │（台南縣白│八    │六    │ 同右 │八    │六    │  右  │八    │六    │ 六   │
 │河鎮○○段│四    │八    │      │四    │八    │      │四    │０    │ 八   │
 │）地號    │二    │九    │      │二    │九    │      │二    │九    │ 九   │
 ├─────┼───┼───┼───┼───┼───┼───┼───┼───┼───┤
 │　位置    │Ｒ    │Ｔ    │Ｕ    │ Ｓ   │Ｚ    │ ＸＹ │Ｆ１  │ Ｆ   │ Ｖ   │
 │          │      │      │      │      │      │      │      │      │      │
 ├─────┼───┼───┼───┼───┼───┼───┼───┼───┼───┤
 │　面積    │0.1663│0.0075│0.0523│0.0159│0.0175│0.0224│0.1245│0.0050│0.0163│
 │（公頃）  │公頃  │公頃  │公頃  │公頃  │公頃  │公頃  │公頃  │公頃  │公頃  │
 │          │      │      │      │      │      │      │      │      │      │
 ├─────┼───┼───┼───┼───┼───┼───┼───┼───┼───┤
 │地上物種類│竹子  │水泥柱│空地  │鐵皮屋│空地  │住宅  │ 空地 │空地  │ 空地 │
 │          │      │      │      │      │      │所  │      │      │      │
 └─────┴───┴───┴───┴───┴───┴───┴───┴───┴───┘
